---
title: "2024-10-29: MMSI"
output:
  html_document:
  pdf_document: default
---

```{r setup, include=FALSE}
knitr::opts_chunk$set(echo = FALSE, warning = FALSE, message = FALSE)
```

Gagnalindir:

* Fjarskiptastofa: [MMSI númer skipa 2024-08-21](https://www.fjarskiptastofa.is/library?itemid=2782f880-8bff-43b5-b1f3-c50bc9378973)
* ASTD-AIS gögn: [Via PAME 2024-08-31](pame.is) - niðurhal frá læstri síðu

Meðfylgjandi tafla 2 er samantekt á AIS gögnum (fjöldi mælinga (pings), tími fyrstu (t1) og síðustu mælinga (t2)) fyrir MMSI númer sem ekki er að finna í MMSI skrá Fjarskiptastofu. Skv. símtali þá eru MMSI númer sem hafa ekki verið í notkun lengi (~5 ár) ekki að finna í nýjustu skrá Samskiptastofu. Rétt að vekja athygli á að nöfn skipa i AIS gögnum kunna að vera ónákvæmar.

Spurninging sem sat eftir er um MMSI númer sem nýlega eru í ASTD-AIS gögnum og er að finna með nýlegar staðsetningar á marinetraffic, en ekki að finna í skrám Fjarskiptastofu. Á þessu ári (2024) er, skv. töflu 2 um að ræða um Huginn, Gunna Valgeirs og Niels Jónsson (sleppi Sif, er vandræðabarn).

Tilgáta um hugsanleg skip í skrá Fjarskiptastofu sem að "passa" við ASTD-AIS mmsi-númerin er gerð í Töflu 1.

```
Tafla 1 - Tilgáta um samsvörun

~sknr,  ~nafn,            ~mmsi_fs,    ~mmsi_astd,    ~note2,
2411,   "Huginn",         "251439000", "251139000",   "mmsi_fs ekki á marinetraffic",
2935,   "Gunna Valgeirs", "251216110", "251216100",   "mmsi_sf ekki á marinetraffic",
1357,   "Níels Jónsson",  "251454110", "251396098",   "bæði númer á marinetraffic, mmsi_fs ekki sést í 6 ár"

mmsi_fs: númer skv. skrá Fjarskiptastofu, mmsi_astd: númer sbr. töflu 2
```

```{r}
library(tidyverse)
library(arrow)
library(janitor)
library(readxl)
library(here)
```

```{r}
fil <- here("data-raw/vessels/marinetraffic/mmsi_2024-10-27_web-copy.txt")
mt <-
  read_delim(fil,
             col_names = c("var", "val"), comment = "#",
             delim = "\t") |>
  mutate(id = ifelse(var == "Name", 1, 0),
         id = cumsum(id),
         var = tolower(var),
         var = str_replace_all(var, " ", "_"),
         val = str_trim(val),
         val = ifelse(val == "-", NA, val)) |>
  spread(var, val) |>
  select(id,
         name,
         mmsi,
         imo,
         cs = call_sign,
         flag,
         vessel_class = general_vessel_type,
         vessel_type = detailed_vessel_type,
         ais_class = ais_transponder_class,
         vessels_local_time = `vessel's_local_time`)
fs <-
  here("data-raw/vessels/ISL/mmsi-iceland_fjarskiptastofa_2024-08-21.xlsx") |> 
  read_excel() |>
  clean_names() |> 
  filter(!is.na(sknr), str_starts(mmsi_nr, "251"))
astd <-
  open_dataset(here("data/astd")) |>
  filter(flag == "ISL") |>
  group_by(mmsi, vessel, imonumber = imonumber) |>
  summarise(pings = n(),
            t1 = min(time),
            t2 = max(time),
            .groups = "drop") |>
  collect() |> 
  filter(pings > 100) |> 
  arrange(mmsi, vessel) |> 
  fill(vessel) |> 
  arrange(mmsi, imonumber) |> 
  fill(imonumber) |> 
  group_by(mmsi, imo = imonumber) |> 
  reframe(vessel = vessel[t2 == max(t2)],
          pings = sum(pings),
          t1 = min(t1),
          t2 = max(t2)) |> 
  arrange(mmsi) |> 
  mutate(mmsi = as.character(mmsi))
```

```{r}
astd |> 
  left_join(fs |> 
              select(mmsi = mmsi_nr, skip, sknr, kallm)) |> 
  filter(is.na(sknr)) |> 
  arrange(desc(t2)) |> 
  filter(!vessel %in% c("MULTITASK", "SIMBERG", "SKIPARADIO", "BRIMRUN", "M",
                        "SIMBERG", "FAJ EHF", "HRRHHUUMM SNITZEL")) |> 
  select(-c(skip:kallm)) |> 
  mutate(t1 = as_date(t1), t2 = as_date(t2)) |> 
  mutate(in_MT = ifelse(mmsi %in% mt$mmsi, "Yes", "No")) |> 
  knitr::kable(caption = "Tafla 2. ASTD-AIS MMSI gögn sem eru ekki í skrá Samskiptastofu raðað eftir tíma á síðustu skráningu (t2). 'in_MT' gefur til kynna hvort að mmsi-númer er að finna í Marinetraffic.")
```







